【裁判字號】    95,家上,49
【裁判日期】    970219
【裁判案由】    離婚
【裁判全文】
臺灣高等法院臺南分院民事判決    95年度家上字第49號
上  訴  人  甲○○
訴訟代理人  林芳榮  律師
被 上 訴人  乙○○
上列當事人間請求離婚事件，上訴人對於中華民國九十四年十二
月二十九日臺灣嘉義地方法院第一審判決（九十四年度婚字第四
三五號）提起上訴，本院於九十七年一月二十九日言詞辯論終結
，判決如下：
      主      文
上訴駁回。
第二審訴訟費用由上訴人負擔。
      事  實  及  理  由
一、本件被上訴人經合法通知無正當理由不到場，核無民事訴訟
    法第三百八十六條各款所列情形，准依上訴人聲請，由其一
    造辯論而為判決。
二、上訴人主張：兩造於民國八十九年十一月八日在大陸地區四
    川省成都市結婚，並於八十九年十一月二十七日在台辦妥結
    婚登記；被上訴人於九十年一月八日入境台灣後，兩造並以
    嘉義縣太保市安仁里三塊厝一號之二為婚後住所。兩造婚後
    感情尚稱融洽，詎被上訴人於九十三年九月一日離家出走，
    不知去向，拒不履行與渠同居義務，即有惡意遺棄渠之意思
    。經渠另案訴請被上訴人履行同居，由嘉義地院於九十四年
    六月七日以九十三年度婚字第五九二號判決被上訴人應與渠
    同居後，被上訴人猶於同年六月二十二日出境返回大陸，並
    自履行同居判決於同年七月五日確定後迄今，被上訴人仍拒
    不回台返家與渠同居，顯係惡意遺棄渠在繼續狀態中。為此
    ，本於民法第一千零五十二條第一項第五款之離婚事由，提
    起本訴，求為判決准兩造離婚；原審為其敗訴判決尚有未合
    ，並聲明：(一)原判決廢棄。(二)准上訴人與被上訴人離婚。(三)
    第一、二審訴訟費用由被上訴人負擔。
三、被上訴人則以：伊於收受法院另案履行同居之判決時，業經
    內政部廢止入境許可，而強迫伊於九十四年六月二十二日出
    境，上訴人復未協助伊辦理再次入境台灣許可，致伊無法入
    境台灣，伊並無拒絕與上訴人同居之遺棄惡意。上訴人本無
    與伊離婚意思，因其子女脅迫方才提起本件離婚之訴；伊亦
    無與上訴人離婚意思，僅因無法再次入境台灣，致無從履行
    與上訴人同居義務等情詞，資為抗辯。
四、上訴人主張：兩造於八十九年十一月八日在大陸地區四川省
    成都市結婚，並於八十九年十一月二十七日在台辦妥結婚登
    記，被上訴人於九十年一月八日入境台灣後，兩造並以嘉義
    縣太保市安仁里三塊厝一號之二為婚後住所。嗣被上訴人於
    九十三年九月一日離家，經上訴人另案訴請被上訴人履行同
    居，而由嘉義地院於九十四年六月七日以九十三年度婚字第
    五九二號判決被上訴人應與上訴人同居確定，惟被上訴人已
    於同年六月二十二日出境返回大陸迄今乙情，業據上訴人於
    原審提出上訴人之戶籍謄本、嘉義地院九十三年度婚字第五
    九二號民事判決、確定證明書等件為證（原審卷第八頁至第
    十二頁），且有內政部警政署入出境管理局於九十四年九月
    二十七日，以境信伶字第○九四一○二一五三○○號函附被
    上訴人之「入出國日期證明書」乙紙存卷（原審卷第二五頁
    、第二六頁）可稽，並經本院依職權調取上開民事卷宗核閱
    無誤，復為被上訴人所未爭，堪信上訴人之上主張為真實。
五、上訴人另主張：被上訴人自九十三年九月一日離家出走，不
    知去向，即有惡意遺棄上訴人之意思。經法院另案判決應與
    上訴人同居確定後，仍出境返回大陸迄今未歸，顯係惡意遺
    棄上訴人在繼續狀態中等語，則為被上訴人否認，並以上情
    置辯；是本件被上訴人自九十三年九月一日離家時，是否即
    有遺棄上訴人之惡意？被上訴人滯留大陸，並未返回台灣地
    區之兩造婚後住所，是否即係惡意遺棄上訴人在繼續狀態中
    ？厥為本件訴訟首應審究之爭點。
六、按夫妻互負同居之義務，為民法第一千零一條所明定，夫妻
    之一方無正當理由而與他方別居，固屬違背同居義務，惟同
    法第一千零五十二條第五款所謂以惡意遺棄他方，不僅須有
    違背同居義務之客觀事實，並須有拒絕同居之主觀情事始為
    相當（最高法院四十年台上字第九一號判例參照）。上訴人
    主張被上訴人惡意遺棄在繼續狀態中者，無非係以被上訴人
    自九十三年九月一日離家，經警以行方不明逾期三個月為由
    ，廢止入境許可，而予九十四年六月二十二日出境返回大陸
    ，迄今未再入境台灣等情為其論據；惟查：
（一）被上訴人因於九十三年九月一日為嘉義縣警察局水上分局
      通報行方不明，遲至九十三年十二月二十六日出境，行方
      不明期間逾三個月；經內政部於九十四年五月三十日處分
      廢止依親居留許可，註銷九十三年七月二十三日核發之依
      親居留證，並限期十天內出境，且自出境之翌日起算一年
      內，不得再申請依親居留；其後被上訴人則於九十四年六
      月二十二日出境等情，此有內政部警政署入出境管理局以
      境信伶字第○九四一○二一五三○○號函，檢送被上訴人
      之入出境日期證明書、大陸地區人民入出境台灣地區申請
      書、內政部廢止許可處分書在卷（原審卷第二五頁至第二
      九頁）可按。
（二）又被上訴人於來台後，兩造約定婚後住所為嘉義縣太保市
      安仁里三塊厝一號之二。嗣於九十三年七月十七日，因被
      上訴人拒絕上訴人要求向其前妻祭拜，即逕自外出整日，
      迄至當日傍晚方才返家與上訴人用餐；於同年月二十一日
      ，被上訴人因見上訴人之兒女回家，即逕自外出整日，至
      當日傍晚才返家；九十三年七月二十一日當日並由上訴人
      之子李永林帶同上訴人至高雄同住等情，為兩造在法院另
      案受理履行同居之訴，而於九十四年五月二十四日審理時
      ，均到場供陳之事實，並經證人李永林證述明確；此參上
      揭言詞辯論筆錄至明（參見嘉義地院九十三年度婚字第五
      九二號民事卷第七五頁至第七七頁─另行影印附於本審卷
      第六０頁至第六四頁）。
（三）此外被上訴人於九十四年六月二十二日出境後，如其婚姻
      關係繼續存在，得自九十五年六月二十二日以後，由其台
      灣配偶或在台設有戶籍之二親等親屬一人，出具保證書及
      其他相關證件，申請依親居留。另，大陸地區人民因刑事
      案件經司法機關傳喚者，始得申請進入台灣地區進行訴訟
      。至於民事案件之訴訟當事人則否，此亦有內政部警政署
      入出境管理局九十五年八月三十一日境孝彤字第０九五一
      ０八四六六二０號函、九十五年十月三日境平俊字第０九
      五一０八六四四００號函存卷（本審卷第四九頁、第五六
      頁）可佐。
（四）綜參上情：
    (1)被上訴人因拒絕上訴人要求向其前妻祭拜，即逕自外出整
      日；且於被上訴人因見上訴人之兒女回家時，並逕自外出
      整日者，為兩造於另案訴訟時自陳之事實；基此，堪信兩
      造於平日相處之道，及被上訴人與上訴人之子女間之關係
      尚非融洽者亦明；對照上訴人於九十三年七月二十一日當
      日，即由其子李永林帶離兩造婚後住所，被上訴人因而在
      另案訴訟中抗辯：其因欠缺經濟來源，隨後至高雄榮總醫
      院工作，而離開兩造在台之婚後住所等語，核與常情尚無
      違背；準此，尚難僅因被上訴人於上訴人先行離開兩造在
      台之婚後住所而隨後離家，逕認被上訴人有何違背同居義
      務可言；況，縱被上訴人其後確未主動與上訴人連絡，有
      可認為上訴人違背同居義務之事實，然被上訴人係因上情
      而離家，其事出有因，要難遽認其離家時，即有拒絕與上
      訴人同居之惡意遺棄主觀情事。
    (2)上訴人係因行方不明期間逾三個月，致遭廢止依親居留許
      可，並強制於九十四年六月二十二日離境，及限制一年內
      不准入境台灣。雖自九十五年六月二十二日以後得再次申
      請入境台灣，惟需由其台灣配偶或在台設有戶籍之二親等
      親屬一人出具保證書及其他相關證件，始得申請依親居留
      ；上訴人自陳並未為被上訴人代辦入境申請，並抗辯：被
      上訴人得自為申請依親居留，且被上訴人亦未配合提出辦
      理入境台灣資料者云云，惟並未提出積極證以實其說，自
      難採信；是上訴人既未出具保證書予被上訴人，依上開說
      明，被上訴人無法自行申請來台依親居留，亦無從依本院
      通知而申請入境台灣，則被上訴人雖有未與上訴人同居之
      客觀事實，且此狀態於本院言詞辯論終結時仍繼續存在，
      然被上訴人始則並非基於己意而離開台灣地區，其後復因
      未據上訴人出具保證書，無法自行辦理依親居留許可而再
      次入境台灣，堪信被上訴人未與上訴人同居者，並無可歸
      責於被上訴人之事由。被上訴人因而抗辯：並無拒絕與上
      訴人同居之惡意遺棄之主觀情事者，核與實情相符，應堪
      採信。上訴人抗辯：被上訴人自九十三年九月一日離家時
      ，即有惡意遺棄上訴人之意思，且迄未回台與其同居，其
      惡意遺棄在繼續狀態中者，委不足採。
七、綜上，被上訴人雖自九十三年九月一日離家，而未與上訴人
    同居一處，並自九十四年六月二十二日出境返回大陸後，迄
    未入境台灣與上訴人同居，惟被上訴人係因依親居留許可遭
    廢止，並限制一年內不得辦理依親居留許可，嗣雖已逾辦理
    依親居留申請之一年期限，惟上訴人並未出具保證書予被上
    訴人，致被上訴人無法自行辦理依親居留許可而入境來台，
    難認被上訴人有何拒絕與上訴人同居之惡意遺棄主觀情事。
    上訴人主張被上訴人係惡意遺棄其在繼續狀態中者，委無足
    採；從而，上訴人主張本於民法第一千零五十二條第一項第
    五款離婚事由，求為命與被上訴人離婚之判決，即屬無據，
    不應准許。原審為其敗訴之判決，於法並無不合，上訴意旨
    指摘原判決不當，求予廢棄改判，為無理由，應予駁回。
八、本件事證已臻明確，兩造其餘攻擊防禦方法之陳述，與判決
    結果並無影響，爰不一一論述，併此敘明。
九、據上論結，本件上訴為無理由，依民事訴訟法第四百六十三
    條、第三百八十五條第一項前段、第四百四十九條第一項、
    第七十八條，判決如主文。
中    華    民    國    97    年    2     月    19    日
                  民事第三庭    審判長法  官  陳  光  秀
                                      法  官  曾  平  杉
                                      法  官  李  文  賢
上為正本係照原本作成。
如對本判決上訴，須於判決送達後20日內向本院提出上訴狀，未
表明上訴理由者，應於上訴後20日內，向本院提出理由書（須附
繕本）。依法須繳納裁判費並應委任律師為訴訟代理人，始得上
訴。
中    華    民    國    97    年    2     月    20    日
                                      書記官  劉  清  洪
【附記】
民事訴訟法第466條之1：
(1)對於第二審判決上訴，上訴人應委任律師為訴訟代理人。但上
  訴人或其法定代理人具有律師資格者，不在此限。
(2)上訴人之配偶、三親等內之血親、二親等內之姻親，或上訴人
  為法人、中央或地方機關時，其所屬專任人員具有律師資格並
  經法院認為適當者，亦得為第三審訴訟代理人。
民事訴訟法第466條之2：
  上訴人無資力委任訴訟代理人者，得依訴訟救助之規定，聲請
  第三審法院為之選任律師為其訴訟代理人。


司法院資訊處製作；財團法人民間司法改革基金會備份。
